【裁判字號】    98,重上,743
【裁判日期】    990721
【裁判案由】    返還不當得利等
【裁判全文】
臺灣高等法院民事判決                 98年度重上字第743號
上  訴  人  上寶開發有限公司
法定代理人  乙○○
訴訟代理人  甲○○
訴訟代理人  陳宏義律師
被上訴人    庚○○
            辛○○
            丙○○○○○○○○○○
            丁○○○○○○○○○○
            戊○○○○○○○○○○
共      同
訴訟代理人  劉邦川律師
複代理人    鄭玉鈴律師
            張明維律師
上列當事人間請求返還不當得利等事件，上訴人對於中華民國98
年10月14日臺灣板橋地方法院98年度重訴字第44號第一審判決提
起上訴，本院於99年7月7日言詞辯論終結，判決如下：
    主  文
上訴駁回。
第二審訴訟費用由上訴人負擔。
    事實及理由
一、本件上訴人業經解散進行清算程序，其全體股東選任乙○○
    為上訴人之清算人，且乙○○亦已同意就任，有清算人就任
    同意書可稽（見原審卷第95頁），並據本院調閱臺灣台北地
    方法院98年度審司字第382號卷宗查明無訛。是上訴人之法
    定代理人應為乙○○，合先說明。
二、上訴人主張：被上訴人庚○○、辛○○及其餘被上訴人之被
    繼承人己○○係臺北縣中和市○○段牛埔小段000000000號
    、000000000號、000000000地號土地（下稱系爭土地）所
    有人。民國81年10月12日，伊與庚○○、辛○○及己○○（
    下稱庚○○等3人）簽署土地買賣契約書，約定伊以新臺幣
    （下同）2億9868萬7875元購買系爭土地，伊並依約支付部
    分價款5200萬元予庚○○等3人。嗣因庚○○等3人無法塗銷
    系爭土地之他項權利抵押權設定登記，而無法辦理系爭土地
    所有權移轉登記予伊。伊業於86年9月22日委請律師發函予
    庚○○等3人表明解除系爭土地買賣契約並要求返還預付款
    5200萬元。爰依民法第259條、第179條規定及繼承法律關係
    ，請求被上訴人連帶返還5200萬元及自86年9月23日起至清
    償日止按年息5%計算之利息。
    原審為上訴人全部敗訴之判決。上訴人不服提起上訴，並補
    陳：兩造與中華山城開發股份有限公司（下稱中華山城公司
    ）雖於87年12月23日簽訂三方協議書，惟此已在86年9月22
    日解約之後，前開三方協議書係以不能之給付為契約之標的
    ，依民法第246條第1項規定應屬無效。退步言，縱認86年9
    月22日律師函不生解約效力，惟伊於87年11月24日與被上訴
    人辛○○簽立協議書，雙方同意解除系爭買賣契約之辛○○
    部分，辛○○同意返還1300萬元予伊。因此87年12月23日之
    三方協議書，就辛○○部分應屬無效，辛○○應負返還1300
    萬元予伊之義務等語。其上訴聲明：(1)原判決廢棄。(2)被上
    訴人應連帶給付上訴人5200萬元及自86年9月23日起至清償
    日止按年息5%計算之利息。(3)願供擔保請准宣告假執行。
三、被上訴人則以：上訴人曾於86年10月16日授權訴外人林民煌
    處理購買系爭土地乙事。嗣於87年12月23日在律師見證下，
    兩造及訴外人中華山城公司三方就兩造間系爭土地之權利義
    務，協議由中華山城公司概括承受，並約定以上訴人前所給
    付伊之買賣價金5200萬元做為中華山城公司承受系爭買賣契
    約後所應付買賣價金之一部。足見上訴人之買受人地位確已
    由中華山城公司取代。上訴人對伊就系爭買賣契約已無權利
    可主張。且訴外人甲○○於刑事偵查庭中證稱中華山城公司
    已清償上訴人2000萬元，尚餘3200萬元未付，足見上訴人之
    買受人地位確已由中華山城公司承受。至中華山城公司對上
    訴人之3200萬元債務應如何清償，乃渠等內部之協議，與伊
    無涉。且依兩造與中華山城公司所訂協議書第5條約定：「
    參方同意甲、乙雙方自簽訂本協議日起，繳出其雙方原先簽
    立之買賣契約書將其作廢。另由乙方、丙方就本買賣標的物
    重新訂定乙、丙間之買賣契約。」，伊遂依此協議與中華山
    城公司於88年3月26日就系爭土地簽訂買賣契約，後因中華
    山城公司遲未付尾款，伊發函催告，逾期仍未給付，伊始依
    買賣契約第9條解約並沒收已付價款。故伊受有5200萬元之
    利益係基於與中華山城公司間之買賣關係而生，與上訴人無
    關。另伊就前後二份買賣契約均無解約事由，上訴人自始至
    終亦未依法對伊為解約之表示，況上訴人已非系爭買賣契約
    之當事人，自不具解除契約之資格等語資為抗辯。其答辯聲
    明：上訴駁回。
四、經查：
(一)被上訴人庚○○、辛○○及訴外人己○○為系爭土地之共有人
  ，於81年10月12日與上訴人簽訂系爭土地之買賣契約書，總價
  金2億9868萬7875元。上訴人已給付5200萬元價款予被上訴人
  庚○○等3人收受，有不動產買賣契約書、支票可稽（見本院
  卷第52至60頁）。
(二)中華山城公司與上訴人、訴外人林民圃先於87年1月23日簽訂
  協議書，約定：「一、丙方（即林民圃）隨時配合提供文件、
  用印配合甲方（即中華山城公司）辦理上寶禪寺管理人名義變
  更為林明堂名下。二、有關債權人黃足收查封中華山城開發股
  份有限公司之上寶禪寺乙案債權額1250萬元，丙方協助甲方處
  理。甲方必須承擔林志誠黃足收2000吉祥福位。三、有關蔡添
  抵押權塗銷部分，甲方同意提供1300位塔位，蔡添及丙方配合
  塗銷抵押權。四、坐落中和市○○段牛埔小段298-5、298-7土
  地所有權，丙方同意即日起無條件過戶移轉登記予林明堂或其
  指定登記名義人。五、乙方與庚○○等三人於民國81年10月12
  日就中和市○○段牛埔小段287-24地號壹筆面積6781平方公尺
  訂立之不動產買賣契約，乙方同意轉讓予甲方，有關三人換約
  之手續，乙方隨時配合甲方辦理換約手續（提供原契約正本及
  收據等文件及換約用印等），但乙方原先付庚○○等三人之
  5200萬元中之3200萬元金額由甲、丙方再會帳保留，至於其中
  之2000萬元則由甲方於87年1月23日支付300萬元現金，同年2
  月3日支付200萬元，同年4月30日支付500萬元，同年5月30日
  支付500萬元，同年5月15日支付500萬元予乙方。六、有關上
  寶禪寺一切管理權乙、丙方聲明全歸屬甲方所有，與乙、丙方
  無關。惟丙方與甲方於85年2月2日所簽協議仍屬有效。」，有
  協議書可稽（見本院卷第120至124頁）。
(三)嗣上訴人、庚○○等三人與中華山城公司於87年12月23日簽訂
  協議書，約定：「一、參方同意關於甲（即上訴人）、乙（即
  被上訴人庚○○等三人）間不動產買賣之權利義務由丙方（即
  中華山城公司）概括承受。二、參方同意關於民國87年1月23
  日協議書第5條約定之買賣尾款新台幣600萬元部分由乙方代丙
  方墊付甲方新台幣600萬元。三、關於甲方已經給付乙方之買
  賣價款新台幣5200萬元，參方同意關於此部分金額視為丙方、
  乙方承受原買賣契約後之買賣價款之一部分。四、關於甲方依
  買賣契約已經履行繳交買賣價款新台幣5200萬元部分，因參方
  已經同意將此部分權利義務移轉予丙方，故甲、乙雙方同意關
  於原土地買賣之內容互相不為任何請求訴訟。五、參方同意甲
  、乙雙方自簽訂本協議日起，繳出其雙方原先之買賣契約書將
  其作廢。另由乙方、丙方雙方就本買賣標的物重新訂定乙、丙
  雙方間之買賣契約。」，有協議書可稽（見本院卷第68至70頁
  ）。
(四)中華山城公司並於同日（即87年12月23日）與上訴人另簽署協
  議書，約定中華山城公司承認因87年1月23日協議書第5條規定
  積欠上訴人3200萬元之債務，並同意將其於88年1月至3月間推
  出之法會和塔位收入所得結帳優先償還上訴人，且預計於1月
  底償還1千萬元、2月底償還1千萬元、3月底償還1千2百萬元予
  上訴人。但如法會及塔位銷售收入不足還款時，上訴人同意延
  後補足。有協議書可稽（見本院卷第67頁）。
(五)庚○○等三人於88年3月26日與中華山城公司簽訂二份土地買
  賣契約書，將系爭土地以7467萬1950元（辛○○應有部分1/4
  ）、2億2401萬5850元（庚○○、己○○二人應有部分計3/4）
  出賣予中華山城公司，有土地買賣契約書二份可稽（見本院卷
  第83至103頁）。
(六)上訴人於86年9月22日委請陳春男律師發函予庚○○等三人之
  代理人陳國雄律師，謂「為代上寶開發有限公司乙○○復貴大
  律師86年9月15日瑞國字第9021號函，並請貴大律師促貴方當
  事人於86年10月10日至10月25日間定期出面協調，逾期本律師
  即代為依法解除土地買賣契約，並加倍請求定金及我方當事人
  已付之價款事。」，陳國雄律師於86年9月25日收受該函，有
  律師函可稽（見本院卷第61至64、172至175頁）。
(七)己○○於90年9月15日死亡，其繼承人為被上訴人林陳呅、林
  金星、林俊雄三人。有戶籍謄本、繼承系統表、遺產稅繳清證
  明書、臺灣板橋地方法院99年4月29日板院輔家科春怡字第
  028799號函可稽（見本院卷176至180頁）。
五、上訴人主張兩造間之買賣契約業經解除，爰依民法第259條
    及第179條規定請求被上訴人返還已收價金5200萬元及加計
    法定遲延利息云云。被上訴人則以前詞置辯。經查：
(一)按解除權之行使，應向他方當事人以意思表示為之。民法第
  258條第1項定有明文。又民法第254條雖規定，契約當事人之
  一方遲延給付者，他方當事人得定相當期限，催告其履行，如
  於期限內不履行時，得解除其契約，但除所定期限，依社會一
  般觀念衡量，認為相當外，其催告之內容，尚須表明債務人應
  為給付之意旨，若其催告之內容並未表明債務人應為給付之意
  旨，或非依債務本旨之催告，則難謂已發生催告之效力，而得
  據以解除契約。最高法院70年度台上字第1527號裁判見解亦同
  ，可資參照。上訴人主張兩造間之買賣契約業以86年9月22日
  春律字第922號律師函解除，固據提出陳春男律師函為佐。然
  被上訴人否認該函有解除契約之意思表示。查該函內容為：「
  為代上寶開發有限公司乙○○復貴大律師86年9月15日瑞國字
  第9021號函，並請貴大律師促貴方當事人於86年10月10日至10
  月25日間定期出面協調，逾期本律師即代為依法解除土地買賣
  契約，並加倍請求定金及我方當事人已付之價款事。」（見本
  院卷第61、172頁），觀其文義係在催請被上訴人於86年10月
  10 日至同年月25日間定期協調，非催告被上訴人給付，已難
  謂屬合法催告。況該函僅謂若逾期，陳春男律師將代為依法解
  除系爭土地買賣契約，而非逕以該函為解除契約之意思表示，
  則該函顯未該當解除契約之意思表示。上訴人主張以該函解除
  系爭買賣契約，於法有違，洵無可採。
(二)次查，兩造與中華山城公司業於87年12月23日簽訂協議書，約
  定：「一、參方同意關於甲（即上訴人）、乙（即被上訴人庚
  ○○等三人）間不動產買賣之權利義務由丙方（即中華山城公
  司）概括承受。二、參方同意關於民國87年1月23日協議書第5
  條約定之買賣尾款新台幣600萬元部分由乙方代丙方墊付甲方
  新台幣600萬元。三、關於甲方已經給付乙方之買賣價款新台
  幣5200萬元，參方同意關於此部分金額視為丙方、乙方承受原
  買賣契約後之買賣價款之一部分。四、關於甲方依買賣契約已
  經履行繳交買賣價款新台幣5200萬元部分，因參方已經同意將
  此部分權利義務移轉予丙方，故甲、乙雙方同意關於原土地買
  賣之內容互相不為任何請求訴訟。五、參方同意甲、乙雙方自
  簽訂本協議日起，繳出其雙方原先之買賣契約書將其作廢。另
  由乙方、丙方雙方就本買賣標的物重新訂定乙、丙雙方間之買
  賣契約。」，有協議書可稽（見本院卷第68至70頁）。顯見系
  爭土地買受人已非上訴人，而由中華山城公司承受，原給付之
  5200萬元視為中華山城公司所給付之買賣價款。被上訴人庚○
  ○等三人嗣並依協議書第5條約定，於88年3月26日與中華山城
  公司另行簽訂土地買賣契約書（見本院卷第83至103頁）。而
  中華山城公司就前開5200萬元價款部分，已清償上訴人2000萬
  元，此據上訴人自承在卷（見本院卷第182頁），餘款3200萬
  元部分，則由上訴人於87年12月23日與中華山城公司另簽署協
  議書，約定中華山城公司於88年1月至3月間推出之法會和塔位
  收入所得結帳優先償還上訴人，且預計於1月底償還1千萬元、
  2月底償還1千萬元、3月底償還1千2百萬元予上訴人，但如法
  會及塔位銷售收入不足還款時，上訴人同意延後補足（見本院
  卷第67頁）。由此益徵上訴人與被上訴人、中華山城公司已達
  成協議，上訴人脫離系爭土地之買賣關係，以中華山城公司為
  系爭土地之買受人，而被上訴人庚○○等三人所收之5200萬元
  價款則無庸返還予上訴人，全數轉作中華山城公司應付買賣價
  金之一部，並由中華山城公司另行返還5200萬元予上訴人。是
  兩造間之原有買賣契約關係已不存在。
(三)上訴人復主張其與被上訴人辛○○於87年11月24日簽立協議書
  ，雙方同意解除系爭買賣契約之辛○○部分，辛○○同意返還
  1300萬元予伊。因此87年12月23日之三方協議書，就辛○○部
  分應屬無效，辛○○應負返還1300萬元予伊之義務云云。惟查
  ：
1.按民法第246條第1項本文規定，以不能之給付為契約之標的者
  ，其契約為無效，所稱不能之給付，係指依社會通常觀念，債
  務人應為之給付，自始不能依債務本旨實現之謂。最高法院88
  年度台上字第2023號裁判亦同此見解，足供參酌。
2.查上訴人與辛○○固於87年11月24日簽訂協議書，約定：「雙
  方同意解除買賣契約書原乙方（即上訴人）交付甲方之訂金新
  台幣伍仟貳佰萬元正甲方佔本買賣契約書之土地持分肆分之壹
  甲方同意將本買賣之土地向銀行（即中和農會辦理貸款）新台
  幣壹仟參佰萬元正還與乙方，並解除原買賣契約，且還甲乙雙
  方之原契約書。」（見本院卷第66頁），然承前述，上訴人、
  被上訴人庚○○等三人及中華山城公司業於87年12月23日另行
  成立協議，由中華山城公司買受系爭土地，上訴人前所給付之
  5200萬元全數轉作中華山城公司應付買賣價金之一部，並由中
  華山城公司負責返還5200萬元予上訴人。前開協議內容依社會
  通念並非不能給付，自無民法第246條第1項本文規定之適用。
  故87年12月23日三方協議書為合法有效之契約，而得拘束上訴
  人、被上訴人及中華山城公司。上訴人殊不得再執87年11月24
  日之協議書為主張。
(四)至中華山城公司雖於87年12月24日出具同意書，謂：「立同意
  書人中華山城開發股份有限公司與上寶開發股份有限公司負責
  人甲○○及林民圃先生於民國87年1月23日簽訂之協議書，茲
  因如仝協議書第5條之上寶開發股份有限公司負責人甲○○與
  庚○○之土地買賣事宜由上寶開發公司與地主自行處理。」（
  見本院卷第71頁），但此僅屬中華山城公司對上訴人之片面承
  諾，尚無從拘束被上訴人，對87年12月23日三方協議書之效力
  亦不生影響。
六、綜上，上訴人、被上訴人庚○○等三人及中華山城公司已於
    87年12月23日另行簽訂三方協議書，而取代兩造原於81年10
    月12日簽訂之買賣契約。上訴人自無從再為解除該81年10月
    12日之買賣契約。且被上訴人係本於87年12月23日之協議書
    約定收取系爭5200萬元，非無法律上原因。從而，上訴人依
    民法第259條、第179條規定，請求被上訴人連帶給付上訴人
    5200萬元及自86年9月23日起至清償日止按年息5%計算之利
    息，洵屬無據，不應准許。其假執行之聲請亦失所附麗，應
    併予駁回。原審為上訴人敗訴之判決，及駁回其假執行之聲
    請，並無不合。上訴意旨指摘原判決不當，求予廢棄改判，
    為無理由，應予駁回。
七、據上論結，本件上訴為無理由，依民事訴訟法第449條第1項
    、第78條，判決如主文。
中    華    民    國    99    年    7     月    21    日
                    民事第一庭
                        審判長法  官  張耀彩
                              法  官  林金吾
                              法  官  盧彥如
正本係照原本作成。
如不服本判決，應於收受送達後20日內向本院提出上訴書狀，其
未表明上訴理由者，應於提出上訴後20日內向本院補提理由書狀
（均須按他造當事人之人數附繕本）上訴時應提出委任律師或具
有律師資格之人之委任狀；委任有律師資格者，另應附具律師資
格證書及釋明委任人與受任人有民事訴訟法第466條之1第1項但
書或第2項（詳附註）所定關係之釋明文書影本。如委任律師提
起上訴者，應一併繳納上訴審裁判費。
中    華    民    國    99    年    7     月    22    日
                              書記官  鄭兆璋
附註：
民事訴訟法第466條之1（第1項、第2項）：
對於第二審判決上訴，上訴人應委任律師為訴訟代理人。但上訴
人或其他法定代理人具有律師資格者，不在此限。
上訴人之配偶、三親等內之血親、二親等內之姻親，或上訴人為
法人、中央或地方機關時，其所屬專任人員具有律師資格並經法
院認為適當者，亦得為第三審訴訟代理人。

司法院資訊處製作；財團法人民間司法改革基金會備份。
